---
title: "Explorer 200 arbres du Québec"
subtitle: "Une première activité avec R"
lang: fr
format:
  html:
    toc: true
    embed-resources: true
execute:
  warning: false
  message: false
---

Ce jeu réunit 50 arbres de chacune de quatre espèces. Les diamètres et les
hauteurs proviennent du cinquième inventaire écoforestier du MRNF. Les
observations ont été sélectionnées pour l'enseignement; leur répartition ne
représente pas les proportions des espèces dans la forêt québécoise.

## 1. Ouvrir le projet

Télécharger [l'archive pédagogique de la version 1.0.0](https://github.com/AurelienNicosiaULaval/arbres_quebec/releases/download/v1.0.0/arbres_quebec-v1.0.0.zip),
la décompresser et ouvrir `arbres_quebec.Rproj` dans RStudio.

Installer une seule fois les quatre paquets nécessaires, dans la console de RStudio :

```{r}
#| eval: false
install.packages(c("readr", "dplyr", "ggplot2", "knitr"))
```

## 2. Importer les données

```{r}
library(readr)
library(dplyr)
library(ggplot2)

arbres <- read_csv(
  "data_clean/arbres_quebec_small.csv",
  col_types = cols(.default = col_guess(), plot_id = col_character(),
                   tree_id = col_character(), record_id = col_character())
)

arbres |> count(species, name = "nombre")
```

Une ligne représente un arbre. `species` indique son espèce, `diameter_cm`
son diamètre à hauteur de poitrine en centimètres, `height_m` sa hauteur
observée en mètres et `survey_year` l'année du relevé. Les identifiants sont
lus comme du texte pour conserver leurs zéros initiaux.

## 3. Décrire les espèces

```{r}
portrait <- arbres |>
  group_by(species) |>
  summarise(
    nombre = n(),
    diametre_moyen_cm = mean(diameter_cm),
    hauteur_moyenne_m = mean(height_m),
    ages_manquants = sum(is.na(age_years)),
    .groups = "drop"
  )
knitr::kable(portrait, digits = 2)
```

Les valeurs manquantes de `age_years` sont conservées. L'âge publié dans la
source dépend de la carotte de bois et du niveau de lecture; il ne faut pas
l'interpréter automatiquement comme l'âge total depuis la germination.
Les codes et niveaux de lecture sont fournis dans le fichier de provenance.

## 4. Tracer le diamètre et la hauteur

```{r}
#| fig-width: 8
#| fig-height: 5
#| fig-alt: "Nuage des diamètres et hauteurs observés pour 200 arbres, avec une couleur pour chacune des quatre espèces."
ggplot(arbres, aes(diameter_cm, height_m, colour = species)) +
  geom_point(size = 2, alpha = 0.8) +
  scale_colour_brewer(palette = "Dark2") +
  labs(x = "Diamètre à hauteur de poitrine (cm)", y = "Hauteur observée (m)",
       colour = "Espèce") +
  theme_minimal(base_size = 12) +
  theme(legend.position = "bottom") +
  guides(colour = guide_legend(nrow = 2))
```

L'association observée décrit les arbres de cet échantillon. Elle ne démontre
pas une relation causale. La surface terrière, `basal_area_m2`, est calculée
à partir du diamètre : ce n'est pas une troisième mesure indépendante.

## 5. À vous de jouer

1. Remplacer les moyennes par des médianes dans le tableau.
2. Ajouter `facet_wrap(~ species)` au graphique pour obtenir un panneau par espèce.
3. Trouver les années de relevé les plus anciennes et les plus récentes avec `range(arbres$survey_year)`.
4. Expliquer pourquoi les quatre effectifs égaux ne permettent pas de conclure que chaque espèce représente 25 % des arbres du Québec.

Point d'arrêt : avoir importé les données, produit le tableau et le graphique,
puis répondu aux quatre questions. Le script complet se trouve dans
`examples/01_explorer_les_arbres.R`.

## Sources

MRNF (2018, extraction du 25 juin 2026),
[Placette-échantillon temporaire du cinquième inventaire](https://www.donneesquebec.ca/recherche/dataset/placettes-echantillons-temporaires-du-cinquieme-inventaire),
CC BY 4.0. Les noms scientifiques sont vérifiés avec
[VASCAN](https://data.canadensys.net/vascan/), version 37.16 et fiches consultées
le 5 septembre 2026. Les références détaillées sont dans `DATA_LICENSES.md`.
