---
title: "Validation du jeu Arbres du Québec"
subtitle: "Version 1.0.0 du 5 septembre 2026"
lang: fr
format:
  html:
    toc: true
    code-fold: true
    embed-resources: true
execute:
  warning: false
  message: false
---

```{r}
#| label: setup
#| include: false
library(readr)
library(dplyr)
library(ggplot2)
library(knitr)
library(jsonlite)
small <- read_csv("data_clean/arbres_quebec_small.csv", show_col_types = FALSE,
  col_types = cols(.default = col_guess(), plot_id = col_character(),
                   record_id = col_character(), tree_id = col_character()))
checks <- read_csv("validation/release_checks.csv", show_col_types = FALSE)
audit <- read_json("validation/source_verification.json", simplifyVector = TRUE)
profile <- read_csv("validation/sample_profile.csv", show_col_types = FALSE)
full <- read_csv("validation/full_profile.csv", show_col_types = FALSE)
missingness <- read_csv("validation/small_missingness.csv", show_col_types = FALSE)
exclusions <- read_csv("validation/exclusion_summary.csv", show_col_types = FALSE)
review <- read_csv("references/pedagogical_taxonomy_review.csv", show_col_types = FALSE)
stopifnot(all(checks$passed), audit$all_passed,
  audit$small_sha256 == digest::digest(file="data_clean/arbres_quebec_small.csv", algo="sha256"))
```

## Verdict et portée

La version pédagogique comporte `r nrow(small)` arbres de quatre espèces,
avec 50 observations par espèce. Les diamètres et hauteurs sont observés,
strictement positifs et contrôlés directement contre le GeoPackage original.
Les `r nrow(audit$checks)` contrôles de la vérification depuis les sources ont
réussi. Le script de validation s'arrête si un contrôle échoue.

La livraison est utilisable pour l'exploration et l'enseignement avec les
restrictions d'échantillonnage ci-dessous. Elle ne constitue pas un nouvel
inventaire représentatif du Québec ni une validation botanique sur le terrain.

## Portrait du petit jeu

```{r}
profile |>
  select(species, n, plots, diameter_mean_cm, height_mean_m, age_missing,
         survey_year_min, survey_year_max) |>
  kable(digits = 2, col.names = c("Espèce", "Arbres", "Placettes", "DHP moyen (cm)",
    "Hauteur moyenne (m)", "Âges manquants", "Première année", "Dernière année"))
```

Le petit jeu contient `r n_distinct(small$plot_id)` placettes distinctes et
`r n_distinct(small$ecological_region)` régions écologiques. Les relevés vont de
`r min(small$survey_year)` à `r max(small$survey_year)`. Les dates sont celles
publiées par le MRNF, y compris celles antérieures à 2017 si elles figurent
ainsi dans l'archive. Aucune date n'est remplacée pour la faire correspondre
à une description générale du programme.

```{r}
#| fig-width: 8
#| fig-height: 4.8
#| fig-alt: "Nombre des 200 arbres par année de relevé et par espèce; la sélection n’est pas équilibrée dans le temps."
ggplot(small, aes(factor(survey_year), fill = species)) +
  geom_bar() +
  scale_fill_brewer(palette = "Dark2") +
  labs(x = "Année du relevé", y = "Nombre d'arbres", fill = "Espèce") +
  theme_minimal(base_size = 12) +
  theme(legend.position = "bottom") +
  guides(fill = guide_legend(nrow = 2))
```

## Contrôle indépendant de la provenance

`scripts/04_validate_release.R --from-source` interroge directement les tables
`DENDRO_ARBRES`, `DENDRO_ARBRES_ETUDES`, `PLACETTE` et `CLASSI_ECO_PE`.
Il confronte les 200 lignes aux identifiants, essences, diamètres, hauteurs,
âges, dates et libellés décodés du dictionnaire. Les conversions sont recalculées :
DHP en millimètres divisé par 10; hauteur en décimètres divisée par 10.
Les positions manquantes des âges sont comparées aussi.

Le résultat détaillé est conservé dans `validation/source_verification.json`.
Son empreinte du CSV lie cette vérification à cette version précise des 200
observations. `data_clean/arbres_quebec_small_provenance.csv` livre les valeurs
sources nécessaires à l'inspection ligne par ligne.

```{r}
kable(audit$checks, col.names = c("Contrôle", "Réussi", "Détail"))
```

## Valeurs manquantes et variables dérivées

```{r}
missingness |> filter(missing > 0) |>
  kable(col.names = c("Variable", "Nombre de valeurs manquantes"))
```

Une valeur manquante de `data_quality_flag` signifie qu'aucun problème n'a été
signalé par les règles de dépistage. Il ne s'agit pas d'une mesure perdue.
Les âges manquants n'ont pas été imputés. Les niveaux de lecture et les codes
`SOURCE_AGE` sont conservés dans la provenance; leur décodage figure dans
`references/age_source_codes.csv`. Une carotte incomplète ne doit pas être
présentée comme une mesure parfaite de l'âge total.

Les 50 érables rouges n'ont aucun âge renseigné dans cette sélection. Une suppression de toutes les lignes sans âge retirerait donc entièrement cette espèce. Pour comparer les quatre espèces, utiliser d'abord le diamètre et la hauteur.

La surface terrière est calculée par `pi * (diameter_cm / 200)^2`.
Elle est entièrement déterminée par le diamètre. Les deux colonnes ne sont
pas deux mesures indépendantes pour l'ACP ou la comparaison d'algorithmes.

## Revue taxonomique

```{r}
review |> select(species_code, species_fr, species_latin, genus, family, review_date) |>
  kable()
```

Les correspondances entre noms français MRNF et taxons VASCAN ont été
vérifiées pour ces quatre espèces. Pour les autres codes de la table complète,
`exact_code` signifie une correspondance automatique exacte après normalisation;
`needs_review` conserve une correspondance non résolue. Les statuts
`reviewed` ne sont attribués qu'aux quatre correspondances documentées.

## Table complète et sélection

```{r}
full |> tidyr::pivot_longer(everything(), names_to="indicateur", values_to="valeur") |>
  mutate(valeur = if_else(grepl("year", indicateur), as.character(valeur),
    format(valeur, scientific = FALSE, big.mark = " ", trim = TRUE))) |>
  kable()
```

Les 1 961 039 observations de la table harmonisée correspondent au nombre
exact de lignes de `DENDRO_ARBRES`. Aucune clé n'est dupliquée et aucune
observation n'a été éliminée de cette table. Les mesures absentes restent
absentes; `CL_DHP`, lorsqu'il est disponible dans la source, n'est pas utilisé
comme un diamètre exact pour compléter `DHP`. Les hauteurs estimées restent
identifiées séparément des hauteurs observées.

Pour la petite version, on retire les codes agrégés, diamètres absents ou
non positifs et hauteurs observées absentes ou non positives. Après tri stable
par identifiant, le tirage retient un arbre par couple espèce-placette, puis
50 arbres pour chacune des quatre espèces avec le plus de placettes admissibles.
La graine `20260625` et les versions R des dépendances sont enregistrées.

```{r}
exclusions |> group_by(stage) |> summarise(observations=sum(n), .groups="drop") |>
  kable(col.names=c("Étape d'exclusion", "Observations"),
        format.args=list(big.mark=" "))
```

Le journal comporte exactement `r format(sum(exclusions$n), scientific = FALSE, big.mark = " ")` arbres distincts :
avec les 200 arbres retenus, il couvre toutes les observations de la table
complète. Plusieurs raisons peuvent être attachées à une même exclusion;
les effectifs ci-dessus comptent les lignes, sans dédoubler ces raisons.

## Limites à transmettre aux étudiants

1. Les quatre effectifs sont imposés par la sélection pédagogique. Ils ne
   permettent pas d'estimer la fréquence des espèces dans les forêts québécoises.
2. La hauteur observée restreint l'analyse aux arbres mesurés à cette fin
   dans le protocole d'inventaire. Le petit jeu n'est pas un tirage aléatoire
   simple dans tous les arbres du Québec.
3. L'équilibre par espèce n'impose aucun équilibre géographique ou temporel.
4. Pour prédire l'espèce, retirer les colonnes qui la révèlent directement
   (codes, noms, genre et famille) et les identifiants. Grouper les partitions
   par placette; évaluer séparément la généralisation à d'autres régions.
5. Les seuils de 300 cm de diamètre, 70 m de hauteur et 500 ans servent au
   dépistage informatique. Ils ne sont pas présentés comme des maxima biologiques.

## Reproduction et sources

Le contrôle portable et la reconstruction depuis les archives figées sont
expliqués dans `docs/reproduction.md`. Le registre `references/frozen_sources.csv`
précise les empreintes des fichiers. Les sources sont le
[MRNF, PET5](https://www.donneesquebec.ca/recherche/dataset/placettes-echantillons-temporaires-du-cinquieme-inventaire)
(extraction du 25 juin 2026, CC BY 4.0) et
[VASCAN 37.16](https://data.canadensys.net/ipt/resource?r=vascan&v=37.16)
(CC0 1.0). Les transformations et attributions figurent dans `DATA_LICENSES.md`.
