---
title: "Rapport de validation — arbres_quebec"
subtitle: "Traçabilité, qualité et comparaison des versions complète et pédagogique"
date: today
lang: fr
format:
  html:
    toc: true
    code-fold: true
    embed-resources: true
execute:
  echo: true
  warning: false
  message: false
params:
  full_path: "data_clean/arbres_quebec.csv"
  small_path: "data_clean/arbres_quebec_small.csv"
  exclusion_path: "data_clean/exclusion_log.csv"
  sampling_manifest_path: "data_clean/small_sampling_manifest.csv"
  dictionary_path: "data_clean/data_dictionary.csv"
---

```{r}
#| label: setup
required <- c("dplyr", "ggplot2", "knitr", "readr", "scales", "stringr", "tibble", "tidyr")
missing_packages <- required[!vapply(required, requireNamespace, logical(1), quietly = TRUE)]
if (length(missing_packages) > 0) {
  stop("Paquets manquants : ", paste(missing_packages, collapse = ", "))
}

library(dplyr)
library(ggplot2)
library(readr)
library(scales)
library(stringr)
library(tibble)
library(tidyr)

paths <- unlist(params)
missing_files <- paths[!file.exists(paths)]
if (length(missing_files) > 0) {
  stop(
    "Fichiers requis absents : ", paste(missing_files, collapse = ", "),
    ". Exécuter d'abord scripts/02_clean_botanical_data.R."
  )
}

full <- read_csv(params$full_path, show_col_types = FALSE)
small <- read_csv(params$small_path, show_col_types = FALSE)
exclusions <- read_csv(params$exclusion_path, show_col_types = FALSE)
sampling_manifest <- read_csv(params$sampling_manifest_path, show_col_types = FALSE)
dictionary <- read_csv(params$dictionary_path, show_col_types = FALSE)
```

# Résumé exécutif

```{r}
#| label: executive-summary
summary_table <- tibble(
  indicateur = c(
    "Observations — version complète",
    "Placettes — version complète",
    "Espèces/codes — version complète",
    "Observations — version pédagogique",
    "Placettes — version pédagogique",
    "Espèces — version pédagogique",
    "Lignes avec au moins un drapeau de qualité",
    "Hauteurs observées — version complète",
    "Hauteurs estimées utilisées — version complète"
  ),
  valeur = c(
    nrow(full),
    n_distinct(full$plot_id, na.rm = TRUE),
    n_distinct(full$species_code, na.rm = TRUE),
    nrow(small),
    n_distinct(small$plot_id, na.rm = TRUE),
    n_distinct(small$species_code, na.rm = TRUE),
    sum(!is.na(full$data_quality_flag)),
    sum(!is.na(full$height_observed_m)),
    sum(full$height_source == "estimated", na.rm = TRUE)
  )
)
knitr::kable(summary_table, format.args = list(big.mark = " "))
```

# Intégrité des clés et de la provenance

```{r}
#| label: key-checks
key_checks <- tibble(
  controle = c(
    "record_id manquant",
    "record_id dupliqué",
    "plot_id manquant",
    "source_file_sha256 manquant",
    "measurement_date manquante",
    "species_code manquant"
  ),
  n = c(
    sum(is.na(full$record_id) | full$record_id == ""),
    sum(duplicated(full$record_id)),
    sum(is.na(full$plot_id) | full$plot_id == ""),
    sum(is.na(full$source_file_sha256) | full$source_file_sha256 == ""),
    sum(is.na(full$measurement_date)),
    sum(is.na(full$species_code) | full$species_code == "")
  ),
  severite = c("bloquant", "bloquant", "bloquant", "bloquant", "à examiner", "à examiner")
)
knitr::kable(key_checks)
```

Les clés dupliquées ne doivent pas être corrigées arbitrairement. Il faut revenir aux tables sources et aux clés propres à l'inventaire (`ID_ARBRE`, `ID_ARB_MES`, `ID_PE_MES`).

# Nombre d'observations par espèce

```{r}
#| label: species-counts
species_counts <- full |>
  count(species_code, species_fr, species_latin, sort = TRUE, name = "n") |>
  mutate(proportion = n / sum(n))

knitr::kable(head(species_counts, 30), digits = 4)
```

```{r}
#| label: species-count-plot
#| fig-height: 7
species_counts |>
  slice_head(n = 20) |>
  mutate(label = coalesce(species_fr, species_code),
         label = reorder(label, n)) |>
  ggplot(aes(x = n, y = label)) +
  geom_col() +
  scale_x_continuous(labels = label_number(big.mark = " ")) +
  labs(x = "Nombre d'observations", y = NULL,
       title = "Vingt espèces/codes les plus fréquents")
```

# Distribution des diamètres

```{r}
#| label: diameter-summary
full |>
  summarise(
    n_non_manquant = sum(!is.na(diameter_cm)),
    n_manquant = sum(is.na(diameter_cm)),
    minimum = min(diameter_cm, na.rm = TRUE),
    q1 = quantile(diameter_cm, 0.25, na.rm = TRUE),
    mediane = median(diameter_cm, na.rm = TRUE),
    moyenne = mean(diameter_cm, na.rm = TRUE),
    q3 = quantile(diameter_cm, 0.75, na.rm = TRUE),
    maximum = max(diameter_cm, na.rm = TRUE)
  ) |>
  knitr::kable(digits = 2)
```

```{r}
#| label: diameter-distribution
#| fig-height: 5
full |>
  filter(!is.na(diameter_cm), diameter_cm > 0) |>
  ggplot(aes(diameter_cm)) +
  geom_histogram(bins = 60) +
  labs(x = "DHP (cm)", y = "Effectif", title = "Distribution du diamètre")
```

# Distribution des hauteurs

```{r}
#| label: height-source-summary
full |>
  count(height_source, name = "n") |>
  mutate(proportion = n / sum(n)) |>
  knitr::kable(digits = 4)
```

```{r}
#| label: observed-height-distribution
#| fig-height: 5
full |>
  filter(!is.na(height_observed_m), height_observed_m > 0) |>
  ggplot(aes(height_observed_m)) +
  geom_histogram(bins = 60) +
  labs(x = "Hauteur observée (m)", y = "Effectif",
       title = "Distribution des hauteurs observées")
```

```{r}
#| label: height-comparison
#| fig-height: 5
full |>
  filter(height_source %in% c("observed", "estimated"), !is.na(height_m)) |>
  ggplot(aes(height_m)) +
  geom_density() +
  facet_wrap(~ height_source, scales = "free_y") +
  labs(x = "Hauteur (m)", y = "Densité",
       title = "Hauteurs observées et estimées — ne pas les confondre")
```

# Valeurs manquantes

```{r}
#| label: missingness
missingness <- full |>
  summarise(across(everything(), ~ sum(is.na(.x)))) |>
  pivot_longer(everything(), names_to = "variable", values_to = "n_missing") |>
  mutate(
    proportion_missing = n_missing / nrow(full),
    variable = reorder(variable, proportion_missing)
  ) |>
  arrange(desc(proportion_missing))

knitr::kable(head(missingness, 40), digits = 4)
```

```{r}
#| label: missingness-plot
#| fig-height: 9
missingness |>
  filter(n_missing > 0) |>
  ggplot(aes(proportion_missing, variable)) +
  geom_col() +
  scale_x_continuous(labels = percent) +
  labs(x = "Proportion manquante", y = NULL,
       title = "Valeurs manquantes par variable")
```

# Valeurs impossibles ou suspectes

```{r}
#| label: quality-flags
flags <- full |>
  filter(!is.na(data_quality_flag)) |>
  separate_rows(data_quality_flag, sep = ";") |>
  count(data_quality_flag, sort = TRUE, name = "n") |>
  mutate(proportion_full = n / nrow(full))

knitr::kable(flags, digits = 4)
```

```{r}
#| label: explicit-screening
screening <- tibble(
  regle = c(
    "diameter_cm <= 0",
    "diameter_cm > 300",
    "height_observed_m <= 0",
    "height_observed_m > 70",
    "age_years < 0",
    "age_years > 500",
    "latitude hors [-90, 90]",
    "longitude hors [-180, 180]"
  ),
  n = c(
    sum(full$diameter_cm <= 0, na.rm = TRUE),
    sum(full$diameter_cm > 300, na.rm = TRUE),
    sum(full$height_observed_m <= 0, na.rm = TRUE),
    sum(full$height_observed_m > 70, na.rm = TRUE),
    sum(full$age_years < 0, na.rm = TRUE),
    sum(full$age_years > 500, na.rm = TRUE),
    sum(!is.na(full$latitude) & (full$latitude < -90 | full$latitude > 90)),
    sum(!is.na(full$longitude) & (full$longitude < -180 | full$longitude > 180))
  ),
  action = "signaler; ne pas supprimer automatiquement"
)
knitr::kable(screening)
```

Les seuils de 300 cm, 70 m et 500 ans sont des seuils de dépistage prudents du pipeline, non des maxima biologiques officiels. Toute exclusion doit s'appuyer sur la norme, le contexte et l'observation source.

# Équilibre de la version pédagogique

```{r}
#| label: small-balance
small_balance <- small |>
  count(species_code, species, name = "n") |>
  mutate(proportion = n / sum(n))
knitr::kable(small_balance, digits = 4)
```

```{r}
#| label: sampling-manifest
knitr::kable(sampling_manifest)
```

```{r}
#| label: small-diameter-height
#| fig-height: 6
small |>
  ggplot(aes(diameter_cm, height_m, shape = species)) +
  geom_point(alpha = 0.7) +
  labs(x = "DHP (cm)", y = "Hauteur observée (m)",
       title = "Version pédagogique : diamètre et hauteur par espèce")
```

# Comparaison entre version complète et version réduite

```{r}
#| label: full-vs-small-summary
comparison <- bind_rows(
  full |>
    transmute(version = "complète", plot_id = as.character(plot_id), species_code, diameter_cm,
              height_m = height_observed_m, age_years),
  small |>
    transmute(version = "pédagogique", plot_id = as.character(plot_id), species_code, diameter_cm,
              height_m, age_years)
) |>
  group_by(version) |>
  summarise(
    n = n(),
    species = n_distinct(species_code),
    plots = n_distinct(plot_id, na.rm = TRUE),
    diameter_mean = mean(diameter_cm, na.rm = TRUE),
    diameter_median = median(diameter_cm, na.rm = TRUE),
    height_mean = mean(height_m, na.rm = TRUE),
    height_median = median(height_m, na.rm = TRUE),
    age_missing = mean(is.na(age_years)),
    .groups = "drop"
  )
knitr::kable(comparison, digits = 3)
```

```{r}
#| label: full-vs-small-ecdf
#| fig-height: 5
bind_rows(
  full |> transmute(version = "complète", diameter_cm),
  small |> transmute(version = "pédagogique", diameter_cm)
) |>
  filter(!is.na(diameter_cm)) |>
  ggplot(aes(diameter_cm, linetype = version)) +
  stat_ecdf() +
  labs(x = "DHP (cm)", y = "Fonction de répartition empirique",
       title = "Sélection induite par la version pédagogique")
```

# Exclusions et justification

```{r}
#| label: exclusion-summary
exclusion_summary <- exclusions |>
  separate_rows(exclusion_reason, sep = ";") |>
  count(stage, exclusion_reason, sort = TRUE, name = "n")
knitr::kable(exclusion_summary)
```

```{r}
#| label: exclusion-by-species
exclusions |>
  count(stage, species_code, sort = TRUE, name = "n") |>
  group_by(stage) |>
  slice_head(n = 20) |>
  ungroup() |>
  knitr::kable()
```

# Contrôles pédagogiques essentiels

```{r}
#| label: pedagogical-checks
pedagogical_checks <- tibble(
  controle = c(
    "3 à 5 espèces",
    "Effectifs égaux entre espèces",
    "DHP entièrement observé",
    "Hauteur entièrement observée",
    "Une ligne maximum par espèce et placette",
    "Présence de plot_id pour validation groupée",
    "Taxonomie revue pour toutes les classes"
  ),
  reussi = c(
    between(n_distinct(small$species_code), 3L, 5L),
    n_distinct((small |> count(species_code))$n) == 1L,
    all(!is.na(small$diameter_cm) & small$diameter_cm > 0),
    all(!is.na(small$height_m) & small$height_m > 0),
    !anyDuplicated(small |> select(species_code, plot_id)),
    "plot_id" %in% names(small) && all(!is.na(small$plot_id)),
    !any(sampling_manifest$selection_requires_taxonomic_review)
  )
)
knitr::kable(pedagogical_checks)
```

# Dictionnaire et reproductibilité

```{r}
#| label: dictionary-check
missing_dictionary_entries <- setdiff(names(full), dictionary$variable)
extra_dictionary_entries <- setdiff(dictionary$variable, c(names(full), names(small)))

tibble(
  controle = c("Variables complètes sans dictionnaire", "Entrées non présentes dans les fichiers courants"),
  resultat = c(
    if (length(missing_dictionary_entries) == 0) "aucune" else paste(missing_dictionary_entries, collapse = ", "),
    if (length(extra_dictionary_entries) == 0) "aucune" else paste(extra_dictionary_entries, collapse = ", ")
  )
) |>
  knitr::kable()
```

```{r}
#| label: session-info
sessionInfo()
```
